---
title: "Qualificação - Tauanna"
output:
  pdf_document: default
  html_document: default
---

```{r setup, include=FALSE}
knitr::opts_chunk$set(echo = TRUE)
```

```{r, message=FALSE, include = FALSE}

library(tidyverse)
library(readxl)
library(lubridate)
library(kableExtra)

theme_set(theme_light())


```


```{r, include=FALSE}

colunas <- c("numero", "registro_esqueleto", "empty_1", "sexo", "idade",
             "presenca_ebo", "empty_2", "vertebras_acometidas", "empty_3", 
             "tipo", "feto")


ebos <- read_xlsx("dados_tauanna_idade.xlsx", col_names = colunas) %>% 
  select(-empty_1,  -empty_2, -empty_3)



```


```{r, include=FALSE}

datas_ebos <- ebos %>% 
  rownames_to_column("row") %>% 
  filter(str_detect(numero, "Data") | str_detect(numero, "DATA")) %>% 
  select(row, numero) %>% 
  mutate(numero = dmy(str_remove(numero, "Data: ")))


ebos <- ebos %>% 
  filter(if_any(everything(), ~ !is.na(.))) %>% 
  filter(!str_starts(numero, "Data") 
         & !str_starts(numero, "DATA")
         & !str_starts(numero, "N")
         & !str_starts(numero, "\\*")) 

ebos <- ebos %>% 
  mutate(presenca_ebo = 
           ifelse(presenca_ebo == "x" | presenca_ebo == "X", 
                  "NAO", presenca_ebo),
         vertebras_acometidas = 
           ifelse(vertebras_acometidas == "x" | vertebras_acometidas == "X", 
                  NA, vertebras_acometidas),
         tipo = ifelse(tipo == "x" | tipo == "X", NA, tipo),
         feto = if_else(feto == "Feto", TRUE, FALSE),
         idade = as.numeric(idade)) %>% 
  filter(!(presenca_ebo %in% c("INCOMPLETO", "PREJUDICADO")))
  


```

### Como a EBO está distribuída por faixas etárias?

A idade média dos esqueletos da amostra é `r round(mean(ebos$idade, na.rm = T), 1)` anos. A mediana é `r median(ebos$idade, na.rm = T)` anos de idade. As idades mínima e máxima são `r min(ebos$idade, na.rm = T)` e `r max(ebos$idade, na.rm = T)` anos, respectivamente.


```{r, fig.align='center', fig.height=7, fig.width=6, echo=FALSE}

idade_ebo <- ebos %>% 
  mutate(faixa_etaria = case_when(
    idade >= 13 & idade <= 33 ~ "13-33",
    idade >= 34 & idade <= 54 ~ "34-54",
    idade >= 55 & idade <= 75 ~ "55-75",
    idade >= 76 & idade <= 96 ~ "76-96",
    idade >= 96 & idade <= 109 ~ "96-109")) %>% 
  count(faixa_etaria) %>% 
  mutate(faixa_etaria = ifelse(is.na(faixa_etaria), "Não Informado", faixa_etaria),
    prop = n/sum(n),
    y_position = cumsum(prop)- 0.5*prop)

plot <- idade_ebo %>% 
  ggplot(aes(faixa_etaria, n)) +
  geom_col() +
  geom_label(aes(label = scales::percent(prop)), vjust = -.2)

plot +
  labs(x = "Idade", y = "Número de pessoas na amostra",
       title = "A maioria dos esqueletos tem entre 55 e 75 anos")

ggsave("figuras/amostra_faixa_etaria.png", width = 8, height = 8)


```



### Como a EBO está distribuída pelos sexos masculino e feminino?

O gráfico abaixo considera todas as amostras, com e sem EBO.

```{r, fig.align='center', fig.height=7, fig.width=8, echo=FALSE}

sexo_ebo <- ebos %>% 
  count(sexo) %>% 
  mutate(prop = n/sum(n),
         y_position = cumsum(prop)- 0.5*prop)

plot <- sexo_ebo %>% 
  ggplot(aes(sexo, n)) +
  geom_col() +
  geom_label(aes(label = scales::percent(prop)), vjust = -.2)

plot +
  labs(x = "Sexo", y = "Número de pessoas na amostra",
       title = "Há mais homens do que mulheres na amostra",
       subtitle = "No total, são 204 homens e 171 mulheres") +
  scale_x_discrete(labels = c("Feminino", "Masculino")) +
  ylim(c(0, 250))

ggsave("figuras/amostra_sexos.png", width = 8, height = 8)

```


O gráfico abaixo considera apenas amostras com EBO.


```{r, fig.align='center', fig.height=7, fig.width=8, echo=FALSE}

sexo_ebo <- ebos %>% 
  filter(presenca_ebo == "SIM") %>% 
  count(sexo) %>% 
  mutate(prop = n/sum(n),
         y_position = cumsum(prop)- 0.5*prop)

plot <- sexo_ebo %>% 
  ggplot(aes(sexo, n)) +
  geom_col() +
  geom_label(aes(label = scales::percent(prop)), vjust = -.2)

plot +
  labs(x = "Sexo", y = "Número de pessoas acometidas pela EBO, na amostra",
       title = "Há mais homens do que mulheres acometidos pela EBO, na amostra",
       subtitle = "No total, são 81 homens e 52 mulheres") +
  scale_x_discrete(labels = c("Feminino", "Masculino")) +
  ylim(c(0, 250))

ggsave("figuras/ebo_sexos.png", width = 8, height = 8)

```


### Qual a ocorrência de EBO na amostra?

"Mostrar a distribuição da EBO na amostra."


```{r, fig.align='center', fig.height=7.2, fig.width=7, echo=FALSE}

ebo_ocorrencia <- ebos %>% 
  count(presenca_ebo) %>% 
  mutate(presenca_ebo = str_to_title(presenca_ebo),
         prop = n/sum(n))
  
plot <- ebo_ocorrencia %>% 
  ggplot(aes(fct_reorder(presenca_ebo, -n), n)) +
  geom_col() +
  geom_label(aes(label = scales::percent(prop)), vjust = -.2)

plot +
  labs(x = "Há presença de EBO?", y = "Número de esqueletos",
       title = "A EBO acomete 35% dos esqueletos da amostra")

ggsave("figuras/ebo_ocorrencia.png", width = 7, height = 8)

```

133 esqueletos tem EBO. Esqueletos sem EBO são 242.

\pagebreak

### Quais os seguimentos (vértebras) mais acometidas pela EBO?

Observação: Nos dados, existe uma única vértebra de nome “C”. Por ser inconclusiva, eu retirei essa observação da amostra para gerar as tabelas presentes nesse documento.


```{r, echo=FALSE}

vertebras_prop <- ebos %>% 
  filter(presenca_ebo == "SIM") %>% 
  select(registro_esqueleto, vertebras_acometidas) %>% 
  separate_rows(vertebras_acometidas, sep = "; ") %>% 
  group_by(vertebras_acometidas) %>% 
  summarise(n_ebos = n(), .groups = "drop") %>% 
  arrange(desc(n_ebos)) %>% 
  mutate(prop = n_ebos/sum(n_ebos),
         media = sum(n_ebos)/n(),
         acima_da_media = ifelse(n_ebos > media, TRUE, FALSE)) %>% 
  filter(vertebras_acometidas != "C") 
#Existe uma observação com uma vértebra errada, escrita "C"


# ***Terminar de fazer a impressão bonita dessa tabela aqui!***
# Usar pacote gdExtras 

tabela_vertebras <- vertebras_prop %>% 
  select(vertebras_acometidas, n_ebos, prop)

#knitr::kable(test)

tabela_vertebras$prop = formattable::percent(tabela_vertebras$prop, digits = 2) 

tabela_vertebras %>%
  knitr::kable(
    format = "latex",
    align = "l",
    booktabs = TRUE,
    longtable = TRUE,
    linesep = "",
    col.names = c("Seguimento", "Número de Casos de EBO", "Proporção do Número Total de Casos ")
    ) %>%
  kableExtra::kable_styling(
      position = "center",
      latex_options = c("striped", "repeat_header"),
      stripe_color = "gray!15"
    )


```


```{r, fig.align='center', fig.height=8, fig.width=7, echo=FALSE}

plot <- vertebras_prop %>%
  ggplot(aes(fct_reorder(vertebras_acometidas, -n_ebos), n_ebos)) +
  geom_point() +
  geom_line(group = 1) +
  geom_label(aes(label = n_ebos), vjust = -.4) +
  geom_hline(yintercept = mean(vertebras_prop$media), lty = "dashed", color = "#D04649")

plot +
  labs(x = "Seguimentos Acometidos", y = "Número de casos de EBO",
       title = "Cinco seguimentos apresentam um número de casos acima da média",
       caption = "A linha pontilhada representa o número médio (9.77) de casos de EBO por seguimento, na amostra.") +
  ylim(c(0, 100)) +
  theme(axis.text.x = element_text(angle = 90, vjust = 0.5, hjust = 1))

ggsave("figuras/vertebras_mais_acometidas.png", width = 7, height = 8)

```



### Dos seguimentos mais acometidos, quantos são bilaterais e quantas são unilaterais?

```{r, fig.align='center', fig.height=7, fig.width=8, echo=FALSE}

vertebras_mais_acometidas <- vertebras_prop %>% 
  filter(acima_da_media == TRUE) %>% 
  pull(vertebras_acometidas)

prop_bilaterais <- ebos %>% 
  filter(presenca_ebo == "SIM") %>% 
  select(registro_esqueleto, vertebras_acometidas, tipo) %>% 
  separate_rows(vertebras_acometidas, sep = "; ") %>% 
  filter(vertebras_acometidas %in% vertebras_mais_acometidas) %>% 
  count(tipo) %>% 
  mutate(prop = n/sum(n)) %>% 
  filter(n > 1) %>% 
  add_row(tipo = "Unilateral", n = 3, prop = 3*0.006) %>% 
  add_row(tipo = "Não Informado", n = 1, prop = 0.006)


plot <- prop_bilaterais %>% 
  ggplot(aes(fct_reorder(tipo, -n), n)) +
  geom_col() +
  geom_label(aes(label = scales::percent(prop)), vjust = -.2)

plot +
  labs(x = "Tipo do acometimento", y = "Número de seguimentos",
       title = "93% dos acometimentos são bilaterais, dentre os cinco seguimentos mais acometidos") +
  scale_x_discrete(labels = c("Bilateral", "Unilateral/Bilateral", "Unilateral", "Não Informado")) +
  ylim(c(0, 250))

ggsave("figuras/tipo_acometimento.png", width = 8, height = 7)

```

\pagebreak

<!-- ### Houve associação de mais de um segmento? Exemplo: C1 + L5; S1 + S5. -->

<!-- ```{r, echo=FALSE} -->

<!-- associacao_tabela <- ebos %>%  -->
<!--   filter(presenca_ebo == "SIM") %>%  -->
<!--   filter(vertebras_acometidas != "C") %>%  -->
<!--   count(vertebras_acometidas) %>%  -->
<!--   arrange(-n) %>%  -->
<!--   mutate(prop = n/sum(n)) -->


<!-- associacao_tabela$prop = formattable::percent(associacao_tabela$prop, digits = 2)  -->

<!-- associacao_tabela %>% -->
<!--   knitr::kable( -->
<!--     format = "latex", -->
<!--     align = "l", -->
<!--     booktabs = TRUE, -->
<!--     longtable = TRUE, -->
<!--     linesep = "", -->
<!--     col.names = c("Vétebra (Incluindo Associações)", "Número de Casos de EBO", "Proporção do Número Total de Casos ") -->
<!--     ) %>% -->
<!--   kableExtra::kable_styling( -->
<!--       position = "center", -->
<!--       latex_options = c("striped", "repeat_header"), -->
<!--       stripe_color = "gray!15" -->
<!--     ) -->

<!-- ``` -->




<!-- #### Qual a relação entre as variáveis "sexo" e a "presença de EBO"? -->

<!-- Como ambas as variáveis são categóricas, o método adequado é o teste qui-quadrado de Pearson. -->

<!-- Esse teste nos indica a probabilidade das diferenças entre dois grupos (nesse caso, pacientes do sexo masculino e feminino) sejam encontradas ao acaso.  -->

<!-- ```{r} -->

<!-- chisq.test(table(ebos$sexo, ebos$presenca_ebo)) -->

<!-- ``` -->

<!-- No nosso caso, a probabilidade de que as diferenças entre o número de acometidos em cada um dos sexos seja obtida ao acaso é de 10%. Normalmente, se exige que esse valor seja de 1% ou menos. -->

