---
title: "Qualificação - Tauanna"
output:
  pdf_document: default
  html_document: default
---

```{r setup, include=FALSE}
knitr::opts_chunk$set(echo = TRUE)
```

```{r, message=FALSE, include = FALSE}

library(tidyverse)
library(readxl)
library(lubridate)
library(kableExtra)

theme_set(theme_light())


```


```{r, include=FALSE}

colunas <- c("numero", "registro_esqueleto", "empty_1", "sexo", 
             "presenca_ebo", "empty_2", "vertebras_acometidas", "empty_3", 
             "tipo", "feto")


ebos <- read_xlsx("dados_tauanna.xlsx", col_names = colunas) %>% 
  select(-empty_1,  -empty_2, -empty_3)



```


```{r, include=FALSE}

datas_ebos <- ebos %>% 
  rownames_to_column("row") %>% 
  filter(str_detect(numero, "Data") | str_detect(numero, "DATA")) %>% 
  select(row, numero) %>% 
  mutate(numero = dmy(str_remove(numero, "Data: ")))


ebos <- ebos %>% 
  filter(if_any(everything(), ~ !is.na(.))) %>% 
  filter(!str_starts(numero, "Data") 
         & !str_starts(numero, "DATA")
         & !str_starts(numero, "N")
         & !str_starts(numero, "\\*")) 

ebos <- ebos %>% 
  mutate(presenca_ebo = 
           ifelse(presenca_ebo == "x" | presenca_ebo == "X", 
                  "NAO", presenca_ebo),
         vertebras_acometidas = 
           ifelse(vertebras_acometidas == "x" | vertebras_acometidas == "X", 
                  NA, vertebras_acometidas),
         tipo = ifelse(tipo == "x" | tipo == "X", NA, tipo),
         feto = if_else(feto == "Feto", TRUE, FALSE)) 


```


### Como a EBO está distribuída pelos sexos masculino e feminino?

"Iniciar os resultados com a caracterização da amostra por sexo e idade (mínima, máxima, média e mediana)." 
Não existe a variável "idade" nos dados. Dessa forma, só é possível ver a distribuição das amostras por sexo.

O primeiro gráfico mostra a distribuição dos sexos em todos os esqueletos da amostra (com e sem EBO).

```{r, fig.align='center', fig.height=7, fig.width=8, echo=FALSE}

sexo_ebo <- ebos %>% 
  count(sexo) %>% 
  mutate(prop = n/sum(n),
         y_position = cumsum(prop)- 0.5*prop)

plot <- sexo_ebo %>% 
  ggplot(aes(sexo, n)) +
  geom_col() +
  geom_label(aes(label = scales::percent(prop)), vjust = -.2)

plot +
  labs(x = "Sexo", y = "Número de pessoas na amostra",
       title = "Há mais homens do que mulheres na amostra",
       subtitle = "No total, são 226 homens e 201 mulheres") +
  scale_x_discrete(labels = c("Feminino", "Masculino")) +
  ylim(c(0, 250))

ggsave("figuras/amostra_sexos.png", width = 8, height = 8)

```


O segundo gráfico mostra a distribuição dos sexos apenas nos esqueletos com EBO.


```{r, fig.align='center', fig.height=7, fig.width=8, echo=FALSE}

sexo_ebo <- ebos %>% 
  filter(presenca_ebo == "SIM") %>% 
  count(sexo) %>% 
  mutate(prop = n/sum(n),
         y_position = cumsum(prop)- 0.5*prop)

plot <- sexo_ebo %>% 
  ggplot(aes(sexo, n)) +
  geom_col() +
  geom_label(aes(label = scales::percent(prop)), vjust = -.2)

plot +
  labs(x = "Sexo", y = "Número de pessoas acometidas pela EBO, na amostra",
       title = "Há mais homens do que mulheres acometidos pela EBO, na amostra",
       subtitle = "No total, são 81 homens e 52 mulheres") +
  scale_x_discrete(labels = c("Feminino", "Masculino")) +
  ylim(c(0, 250))

ggsave("figuras/ebo_sexos.png", width = 8, height = 8)

```


### Qual a ocorrência de EBO na amostra?

"Mostrar a distribuição da EBO na amostra."


```{r, fig.align='center', fig.height=7.2, fig.width=7, echo=FALSE}

ebo_ocorrencia <- ebos %>% 
  count(presenca_ebo) %>% 
  mutate(presenca_ebo = str_to_title(presenca_ebo),
         prop = n/sum(n))
  
plot <- ebo_ocorrencia %>% 
  ggplot(aes(fct_reorder(presenca_ebo, -n), n)) +
  geom_col() +
  geom_label(aes(label = scales::percent(prop)), vjust = -.2)

plot +
  labs(x = "Há presença de EBO?", y = "Número de esqueletos",
       title = "A EBO acomete 31.1% dos esqueletos da amostra",
       subtitle = "Esqueletos incompletos ou prejudicados representam 12.2%")

ggsave("figuras/ebo_ocorrencia.png", width = 7, height = 8)

```

133 esqueletos tem EBO. Esqueletos sem EBO são 242. Incompletos e prejudicados somam 52, no total.

\pagebreak

### Quais as vértebras mais acometidas pela EBO?

"Mostrar a distribuição das vétebras com EBO (não seria melhor uma tabela?)"

Observação: Nos dados, existe uma única vértebra de nome “C”. Por ser inconclusiva, eu retirei essa observação da amostra para gerar as tabelas presentes nesse documento.


```{r, echo=FALSE}

vertebras_prop <- ebos %>% 
  filter(presenca_ebo == "SIM") %>% 
  select(registro_esqueleto, vertebras_acometidas) %>% 
  separate_rows(vertebras_acometidas, sep = "; ") %>% 
  group_by(vertebras_acometidas) %>% 
  summarise(n_ebos = n(), .groups = "drop") %>% 
  arrange(desc(n_ebos)) %>% 
  mutate(prop = n_ebos/sum(n_ebos),
         media = sum(n_ebos)/n(),
         acima_da_media = ifelse(n_ebos > media, TRUE, FALSE)) %>% 
  filter(vertebras_acometidas != "C") 
#Existe uma observação com uma vértebra errada, escrita "C"


# ***Terminar de fazer a impressão bonita dessa tabela aqui!***
# Usar pacote gdExtras 

tabela_vertebras <- vertebras_prop %>% 
  select(vertebras_acometidas, n_ebos, prop)

#knitr::kable(test)

tabela_vertebras$prop = formattable::percent(tabela_vertebras$prop, digits = 2) 

tabela_vertebras %>%
  knitr::kable(
    format = "latex",
    align = "l",
    booktabs = TRUE,
    longtable = TRUE,
    linesep = "",
    col.names = c("Vétebra", "Número de Casos de EBO", "Proporção do Número Total de Casos ")
    ) %>%
  kableExtra::kable_styling(
      position = "center",
      latex_options = c("striped", "repeat_header"),
      stripe_color = "gray!15"
    )


```


```{r, fig.align='center', fig.height=8, fig.width=7, echo=FALSE}

plot <- vertebras_prop %>%
  ggplot(aes(fct_reorder(vertebras_acometidas, -n_ebos), n_ebos)) +
  geom_point() +
  geom_line(group = 1) +
  geom_label(aes(label = n_ebos), vjust = -.4) +
  geom_hline(yintercept = 16.8, lty = "dashed", color = "#D04649")

plot +
  labs(x = "Vétebras Acometidas", y = "Número de casos de EBO",
       title = "Cinco vértebras apresentam um número de casos acima da média",
       caption = "A linha pontilhada representa o número médio (16.81) de casos de EBO por vértebra, na amostra.") +
  ylim(c(0, 100))

ggsave("figuras/vertebras_mais_acometidas.png", width = 7, height = 8)

```


Na amostra, cinco vértebras são acometidas pela EBO em uma quantidade acima da média. São elas: S1, S2, S3, S4 e S5.


### Das vértebras mais acometidas, quantas são bilaterais e quantas são unilaterais?

```{r, fig.align='center', fig.height=7, fig.width=8, echo=FALSE}

vertebras_mais_acometidas <- vertebras_prop %>% 
  filter(acima_da_media == TRUE) %>% 
  pull(vertebras_acometidas)

prop_bilaterais <- ebos %>% 
  filter(presenca_ebo == "SIM") %>% 
  select(registro_esqueleto, vertebras_acometidas, tipo) %>% 
  separate_rows(vertebras_acometidas, sep = "; ") %>% 
  filter(vertebras_acometidas %in% vertebras_mais_acometidas) %>% 
  count(tipo) %>% 
  mutate(prop = n/sum(n))


plot <- prop_bilaterais %>% 
  ggplot(aes(tipo, n)) +
  geom_col() +
  geom_label(aes(label = scales::percent(prop)), vjust = -.2)

plot +
  labs(x = "Tipo do acometimento", y = "Número de vértebras",
       title = "97% dos acometimentos são bilaterais, dentre as vértebras mais acometidas (S1-S5)") +
  scale_x_discrete(labels = c("Bilateral", "Unilateral/Bilateral", "Não informado")) +
  ylim(c(0, 250))

ggsave("figuras/tipo_acometimento.png", width = 8, height = 7)

```

Considerando apenas as vértebras mais acometidas (S1-S5), 97.1% apresentam um acometimento puramente bilateral. O restante das vértebras apresentou um acometimento ambíguo (Unilateral/Bilateral) ou não informado.

\pagebreak

### Houve associação de mais de um segmento? Exemplo: C1 + L5; S1 + S5.

```{r, echo=FALSE}

associacao_tabela <- ebos %>% 
  filter(presenca_ebo == "SIM") %>% 
  filter(vertebras_acometidas != "C") %>% 
  count(vertebras_acometidas) %>% 
  arrange(-n) %>% 
  mutate(prop = n/sum(n))


associacao_tabela$prop = formattable::percent(associacao_tabela$prop, digits = 2) 

associacao_tabela %>%
  knitr::kable(
    format = "latex",
    align = "l",
    booktabs = TRUE,
    longtable = TRUE,
    linesep = "",
    col.names = c("Vétebra (Incluindo Associações)", "Número de Casos de EBO", "Proporção do Número Total de Casos ")
    ) %>%
  kableExtra::kable_styling(
      position = "center",
      latex_options = c("striped", "repeat_header"),
      stripe_color = "gray!15"
    )

```




<!-- #### Qual a relação entre as variáveis "sexo" e a "presença de EBO"? -->

<!-- Como ambas as variáveis são categóricas, o método adequado é o teste qui-quadrado de Pearson. -->

<!-- Esse teste nos indica a probabilidade das diferenças entre dois grupos (nesse caso, pacientes do sexo masculino e feminino) sejam encontradas ao acaso.  -->

<!-- ```{r} -->

<!-- chisq.test(table(ebos$sexo, ebos$presenca_ebo)) -->

<!-- ``` -->

<!-- No nosso caso, a probabilidade de que as diferenças entre o número de acometidos em cada um dos sexos seja obtida ao acaso é de 10%. Normalmente, se exige que esse valor seja de 1% ou menos. -->

